【裁判字號】    98,交聲,2288
【裁判日期】    980805
【裁判案由】    聲明異議
【裁判全文】
臺灣臺中地方法院交通事件裁定        98年度交聲字第2288號
原處分機關  交通部公路總局臺中區監理所
異  議  人
即受處分人  甲○○
上列受處分人因違反道路交通管理處罰條例案件，對於交通部公
路總局臺中區監理所民國98年6月25日（中監違字第裁60－GE000
0000號裁決書）所為之裁決，聲明異議，本院裁定如下：
    主    文
原處分關於裁處罰鍰新臺幣肆萬玖仟伍元部分撤銷。
前項撤銷部分，不罰。
    理    由
一、原處分機關略以：異議人即受處分人（下稱受處分人）甲○
    ○於民國97年5月21日5時16分許，駕駛車牌號碼1398－SL號
    自小客車行經台中市○○路，因發生事故，經警測得受處分
    人呼氣酒精濃度達每公升1.03毫克，有酒精濃度超過規定標
    準之違規，經原處分機關交通部公路總局臺中區監理所於98
    年6月25日依道路交通管理處罰條例第35條第1項第1款及違
    反道路交通管理事件統一裁罰基準及處理細則第43條、第44
    條及第67條之規定，裁處罰鍰新臺幣4萬9千5百元，並吊扣
    駕駛執照12個月，施以道安講習等語。
二、聲明異議意旨略以：伊酒後駕駛車輛之違規行為，業經臺灣
    臺中地方法院檢察署檢察官為緩起訴處分確定，並已繳納緩
    起訴處分金7萬元完畢，監理機關復又對伊處罰鍰新臺幣4萬
    9千5佰元，吊扣駕駛執照12個月，施以道安講習，顯然裁決
    有誤，有違行政罰法第26條一事不二罰立法意旨，請求撤銷
    原處分有關罰鍰4萬9千5佰元部分，爰聲明異議等語。
三、按汽車駕駛人，駕駛汽車經測試檢定有酒精濃度超過規定標
    準之情形者，處新臺幣1萬5千元以上6萬元以下罰鍰，並當
    場移置保管該汽車及吊扣其駕駛執照1年；因而肇事致人受
    傷者，並吊扣其駕駛執照2年；致人重傷或死亡者，吊銷其
    駕駛執照，並不得再考領，道路交通管理處罰條例第35條第
    1項第1款定有明文。惟依95年2月5日正式施行之行政罰法第
    26條第1項規定：「一行為同時觸犯刑事法律及違反行政法
    上義務規定者，依刑事法律處罰之。但其行為應處以其他種
    類行政罰或得沒入之物而未經法院宣告沒收者，亦得裁處之
    。」此乃一行為同時造成刑罰法律與行政秩序罰規定發生競
    合適用之關係時，基於「一事不二罰」之法理，經由立法程
    序確立應以刑罰優先為原則，避免行為人承受過度且重複之
    處罰。此觀該條立法理由明確揭示：「一行為同時觸犯刑事
    法律及違反行政法上義務規定時，由於刑罰與行政罰同屬對
    不法行為之制裁，而刑罰之懲罰作用較強，故依刑事法律處
    罰，即足資警惕時，實無一事二罰再處行政罰之必要。且刑
    事法律處罰，由法院依法定程序為之，較符合正當法律程序
    ，應予優先適用。但罰鍰以外之沒入或其他種類行政罰，因
    兼具維護公共秩序之作用，為達行政目的，行政機關仍得併
    予裁處，故為第一項但書規定。」，其理益明。是以前揭行
    政罰法中刑事法律處罰優先且不再處以行政秩序罰之目的，
    既係因為行為人已接受刑罰而足資警惕，且已發生懲罰之作
    用，即無使行為人陷於雙重處罰之不利益，則關於刑事法律
    處罰之範圍自應採取實質認定，凡刑事實體法或程序法中所
    規定客觀上剝奪行為人生命、自由、財產權利，主觀上亦因
    制裁之嚴厲性、痛苦性，其強度足以造成心理強制而間接達
    成矯正教化目的之處遇手段，皆應納入其中，而不以形式上
    符合刑法第32條至第34條所定主刑及從刑種類者為限，始與
    前揭法律規範之意旨相符。法務部95年5月25日法律字第09
    50700393號函雖謂：行政罰法第26條第2項所稱「不起訴處
    分」包括「緩起訴處分」在內等語。惟刑事訴訟法第253條
    之1所指之緩起訴處分，其內容、要件與依刑事訴訟法第252
    條所為之不起訴處分迥異，緩起訴處分為介於起訴、與微罪
    職權不起訴間之緩衝設計，倘檢察官為緩起訴處分時依刑事
    訴訟法第253條之2第1項規定課予被告為一定之指示或負擔
    ，該指示或負擔雖非刑罰，但實質上已造成行為人財產、自
    由、尊嚴等權利的不利影響，性質上可謂實質之制裁，且緩
    起訴制度雖以特別預防為優先考量，但在具體個案決定上，
    其實亦達到一般預防的作用及報應理念，基於一行為不二罰
    原則，被告既已就其行為受到實質之制裁，自不應因同一行
    為再受到國家的處罰，是雖「緩起訴」處分之最終使被告免
    於刑事訴追之效果與「不起訴」處分之效果相同，然觀諸刑
    事訴訟法第253條之1第1項係91年2月8日增訂，行政罰法係
    94年2月5日公布，而制定在後的行政罰法第26條第2項，僅
    臚列「不起訴處分或無罪、免訴、不受理、不付審理之裁判
    確定者」，而未將「緩起訴處分」納入，應係立法者有意排
    除，而非法律漏洞。故檢察官為緩起訴處分時如已對被告課
    予指示及負擔，應視為已依刑事法律受到處罰，不得再處以
    行政罰鍰為宜。
四、經查：本件受處分人對其於上開時、地，酒後駕車為警查獲
    ，並測得其呼氣所含酒精濃度達每公升1.03毫克之違規行為
    ，並不爭執，復有台中市警察局第四分局員警舉發違反道路
    交通管理事件通知單一紙影本附卷可稽，此部分之事實，堪
    以認定。惟受處分人同一酒後駕車之行為，因同時犯刑法第
    185條之3之公共危險罪，業經臺灣臺中地方法院檢察署於97
    年5月22日以97年度速偵字第2388號處分緩起訴確定在案（
    緩起訴期間為1年，並應向國庫支付7萬元），有緩起訴處分
    命令通知書一份及匯款收據一紙在卷可稽。則受處分人上開
    違反刑事法律禁止規範之犯罪事實既已明確，僅因檢察官採
    取緩起訴處分之替代性刑事處遇手段，未將該案逕行起訴或
    聲請簡易判決處刑，致其後適用之刑事訴訟程序有所區別，
    然就受處分人負有包括支付一定金額予檢察官指定機構在內
    之義務觀察，其如未在上開指定期間內確實履行義務，依刑
    事訴訟法第253條之3第1項第3款之規定，受處分人將遭受撤
    銷緩起訴處分之不利益；反之，倘其確實遵守並履行各項緩
    起訴條件，除非合於刑事訴訟法第260條所定情形之一，否
    則受處分人即無再就同一案件遭受刑事訴追之虞。從而，受
    處分人已因上開緩起訴處分而剝奪其財產權，主觀上前揭金
    錢給付義務亦具有強制性、懲罰性，雖不若易科罰金係以支
    付金錢作為自由刑之替代，惟經由緩起訴處分條件之履行使
    其免於遭檢察官發動起訴程序，仍具有替代刑罰之效果，廣
    義而言，應屬前揭所稱之「實質刑事法律處罰」，而有行政
    罰法第26條第1項「一事不二罰」規定之適用（臺灣高等法
    院臺中分院95年度交抗字第477號裁定，96年度交抗字第287
    、544號裁定意旨參照）。
五、綜上，原處分關於罰鍰4萬9千5佰元部分，依行政罰法第26
    條第1項前段規定，即應依刑事法律處罰之，已無再依上開
    道路交通管理處罰條例第35條第1項第1款裁處行政罰鍰之餘
    地，受處分人據以聲明異議非無理由，原處分就此部分應予
    撤銷，另由本院為受處分人不罰之諭知。至於原處分關於吊
    扣駕駛執照，施以道安講習部分，則係預防將來再犯危險之
    管制罰，而有別於前揭針對已發生違規事實科處罰鍰之行政
    秩序罰，屬行政罰法第26條第1項但書所稱之「其他種類行
    政罰」，原處分機關仍得依道路交通管理處罰條例第35條第
    1項第1款併予裁處，非無理由，受處分人就此部分亦未異議
    ，非本院所得審究，附此敘明。
六、據上論斷，應依道路交通管理處罰條例第87條第2項，道路
    交通案件處理辦法第20條，裁定如主文。
中    華    民    國    98    年    8     月    5     日
                  交通法庭    法  官  洪堯讚
以上正本證明與原本無異。
如不服本裁定應於送達後5日內向本院提出抗告狀。
                              書記官  沈慧玲
中    華    民    國    98    年    8     月    5     日


司法院資訊處製作；財團法人民間司法改革基金會備份。
